【裁判字號】    89,易,1696
【裁判日期】    890731
【裁判案由】    詐欺
【裁判全文】
臺灣高雄地方法院刑事判決                        八十九年度易字第一六九六號
    公  訴  人  臺灣高雄地方法院檢察署檢察官
    被      告  甲○○○
右列被告因詐欺案件，經檢察官提起公訴（八十八年度偵緝字第一九六一號），本院
判決如左：
    主  文
甲○○○無罪。
    理  由
一、公訴意旨如附件起訴書所載。
二、按犯罪事實應依證據認定之，無證據不得推定其犯罪事實，刑事訴訟法第一百五
    十四條定有明文。又按刑法第三百三十九條第一項詐欺罪之成立，以意圖為自己
    或第三人不法所有，以詐術使人將本人或第三人之物交付為要件。所謂以詐術使
    人交付，必須被詐欺人因詐術而陷於錯誤，若其所用方法，不能認為詐術亦不致
    使人陷於錯誤，即不構成犯罪，最高法院四十六年臺上字第二六０號著有判例。
    是詐欺罪之成立，必須行為人自始基於不法所有之意圖，而未依債務本旨履行給
    付之情形，在一般社會經驗上合理原因非一，其或因不可歸責之事由無法給付，
    或因財產、信用狀況緊縮而無力給付，甚至債之關係成立後，始行惡意遲延給付
    ，俱有可能，非必出於自始無意給付之財產犯罪一端，尚難僅以單純債務不履行
    之狀態，推定被告自始具有詐欺之意圖。公訴人認被告甲○○○涉有詐欺罪嫌，
    係以告訴人丙○○之指述，及丙○○提出之互助會單為據。惟訊據被告固不否認
    參與丙○○之互助會，並標取會款，惟堅決否認有詐欺犯行，辯稱：伊自己起的
    會和跟的會都被倒，且經營電器行生意不好，才無法給付會款，伊並沒有詐欺等
    語。經查：
  (一)、本件互助會自八十四年六月二十日起會，每月開標二會，至八十六年四月二十
      日第二十三會（月）時，被告始標取會款，此為丙○○所是認，則被告於標取
      本件互助會前已繳付近四十萬元會款（以實際繳付之會款計），而互助會會員
      參與互助會，除單純儲蓄性質外，自以需款急用時可標取會款使用為其目的，
      是被告繳付近四十萬元會款後，因急需用錢，於八十六年四月間標取會款，自
      屬基於互助會會員身分權利之行使，非施用詐術之行為可比。
  (二)、被告確有其所召集或參與之互助會遭倒會之情形，業經證人即會首乙○○到庭
      證稱：「甲○○○有跟伊的會，因有會員怕收不到會款，伊有止會，欠甲○○
      ○三十萬元，已還了十多萬元，另外伊有跟柯玉淩的會，甲○○○也有跟，但
      柯玉淩沒有把會開完就倒會」等語，又證人即參與以被告之夫范啟元名義召集
      之互助會會員丁○○到庭證稱：「伊有跟甲○○○的互助會，伊還欠甲○○○
      十多萬元，另外會員叫阿輝的泥水工欠的會款比伊還多」等語，並經被告提出
      會首為其夫范啟元名義、會首為柯玉凌名義之互助會單、饒鍾銀珍本票多張為
      證，則以證人乙○○、丁○○與丙○○、被告均無恩怨，當無甘冒偽證重罪而
      獨厚被告之理，其等證言自屬可信。
  (三)、被告於標取本件會款後，雖僅繳付一期死會會款，惟標取會款後繳付死會會款
      之方式，本即係按月為之，此種類似分期付款之期限利益，本即在調節互助會
      員之付款能力，使互助會員能一次獲得大筆之款項以供運用，再以分期、小額
      之方式償付會款，則要求被告一次將全額死會會款交與會首丙○○，自與民間
      互助會成立之目的有違，亦非可強責被告必須以此種方式為之，尚難認被告未
      為此途，即有不法所有之意圖。
  是綜上所述，被告於繳付近四十萬元之會款後，始為標取會款之舉，自屬其互助會
  會員權利之行使，非可以施用詐術視之，又被告確因其所召募或參與之互助會遭他
  人倒會，始無法繳付本件死會會款，復又無法強責被告必須以扣除死會會款金額之
  方式，僅拿取部分之標得會款，自難認被告於標取會款之初，即有不法所有之意圖
  並以施用詐術為之，從而揆諸首揭條文及判例意旨，自無將被告以詐欺罪名相繩之
  理。此外復查無其他積極證據足證被告有何詐欺犯行，不能證明被告犯罪，依法應
  為無罪之諭知。
據上論斷，應依刑事訴訟法第三百零一條第一項，判決如主文。
中      華      民      國    八十九    年      七      月    三十一    日
                                  臺灣高雄地方法院刑事第一庭
                                      法  官    曾  逸  誠
右正本證明與原本無異。
如不服本判決，應於判決送達後十日內，向本院提出上訴狀。
                                      書記官    許玉城
中    華    民    國      八十九      年      七      月      三十一      日


司法院資訊處製作；財團法人民間司法改革基金會備份。
